【裁判字號】    91,易緝,222
【裁判日期】    920210
【裁判案由】    業務侵占
【裁判全文】
臺灣板橋地方法院刑事判決                        九十一年度易緝字第二二二號
    公  訴  人    臺灣板橋地方法院檢察署檢察官
    被      告    甲○○  男三.
    選任辯護人  余樹田律師
右列被告因業務侵占案件，經檢察官提起公訴（八十六年度偵字二一三七六號），本
院判決如左：
    主      文
甲○○無罪。
    理      由
一、公訴意旨略以，被告甲○○係臺北市○○路一八二號五樓指南旅行社股份有限公
    司（下簡稱：指南旅行社公司）業務員，為從事招攬客戶、收取旅遊費用業務之
    人，竟意圖為自己不法所有之概括犯意，連續於民國八十五年十二月初，在臺北
    縣、市及新竹市，將向客戶預收之旅遊費用合計新臺幣（下同）一百四十七萬四
    千七百五十元侵占入己，挪為私用；因認被告涉犯刑法第三百三十六條第二項之
    業務侵占罪嫌等語。
二、按犯罪事實應依證據認定之，無證據不得推定其犯罪事實。刑事訴訟法第一百五
    十四條定有明文。次按刑法第三百三十六條第二項之業務侵占罪，係以意圖為自
    己或第三人不法之所有，而侵占自己因業務關係持有他人之物為構成要件，此見
    該條項規定自明。即侵占罪之成立，須以行為人持有他人之所有物，而變易原持
    有之意思為不法所有之意思為必要，若所持有之物本係自己所有之物，即無變易
    原持有為不法所有之可言，尚難以該條項之罪相繩。
三、公訴人認被告涉有業務侵占罪嫌，係以告訴人指南旅行社公司代理人林新政指訴
    綦詳，並有被告所簽立之自白書及帳單影本各一紙為證，資為論據。
四、訊據被告甲○○堅決否認有何侵占犯行，辯稱：我並非告訴人公司之業務員，當
    初我與告訴人公司是用租賃的方式，我一個月付告訴人公司二萬二千元，由告訴
    人公司提供桌椅、燈光、辦公室等，其他的是我自己招募員工，我對外是用告訴
    人業務經理名義招攬客人，這是包括在當初的約定內容內，員工及我是掛在指南
    旅行社的勞保，我招攬的顧客是我自己的，我收款進來之後，自己支付金錢給其
    他旅行社或給機票錢，我自己付我自己員工的薪水、廣告及雜費，我是以自己所
    申請的電話號碼登報，我會付發票金額百分之十給告訴人公司，這是當初講好的
    ，這一次的錢是十幾個散客的錢，那時候因為經營不善，以債養債，借過高利貸
    ，所以就倒了，我是以租賃的方式租用營業場所營業，我沒有犯侵占罪等語。經
    查：
    (一)告訴人代理人即告訴人公司總經理林新政，於偵查中雖指稱：被告係告訴人公
      司之業務員等語，惟被告於本院審理時到案並與林新政對質後，林新政亦先後
      坦言：「被告是靠行我們公司經營，每個月付我們固定的費用，我們提供辦公
      場所及同意他用公司名義招攬生意，賺的錢是他自己賺，如果要開公司發票的
      話須另外負擔，被告把客人的錢收的以後就跑掉，公司就承擔這些責任，把他
      招徠的客人按時出團，完成這個行程」等語（見本院九十一年十二月二十三日
      筆錄）；「被告所講的租金（當時）已經好幾個月沒有付了，被告原來應徵公
      司是受僱，但是後來他覺得自己做比較好，才談到用租的條件，發票的稅金是
      百分之五沒有錯，百分之十是包括其他的費用，˙˙˙被告自己有一個組有二
      、三個人，他自己請的，他走的以後我有留二個人在我自己的公司上班，以前
      的薪水我不曉得他怎麼付，但是他們二個人轉到我公司來薪水都是我在付」等
      語（本院九十二年一月二十二日筆錄），核與被告之辯解相符，並有被告提出
      之內載被告給付所謂「基本費」各二萬二千元及「轉付收據稅金百分之十」各
      一千六百七十四元、一萬一千五百三十八元予告訴人公司之八十五年二月份、
      四月份繳費收據影本二份、被告於八十五年三月、四月支付其自己雇用員工薪
      資之支付證明單影本二份、及被告繳交以自己名義申請電話（地址為告訴人公
      司地址）之電信費收據影本四份附卷為證。顯證被告前開辯解應屬實情。
    (二)依被告使用告訴人公司辦公室，必需每月付告訴人公司固定租金，被告必須自
      己僱用員工，自己支付員工薪資，被告自己招攬之顧客，盈虧自負，使用告訴
      人公司發票，尚須支付告訴人公司百分之十之固定費用等情觀之，應足認：雖
      然被告形式上係以告訴人公司名義招攬顧客，並將自己勞工保險掛名於告訴人
      公司名下，惟被告與告訴人公司間，在內部關係上，實際上並無所謂僱用人、
      受僱人之關係，被告係自己獨力經營旅遊業，其招攬顧客係為其自己計算而為
      之，所處理之相關旅遊事務，均屬被告自己之事務，而非告訴人公司之事務，
      被告所收取之相關旅遊款項，亦係為自己利益直接取得該等款項之所有權，而
      非代理告訴人公司收取而為告訴人公司持有。是被告與告訴人公司間就被告所
      收取之相關旅遊款項，要無刑法侵占罪所規定之「自己持有他人之物」之關係
      。
五、綜上論述，公訴意旨所指之被告於八十五年間收取之客戶旅行團費總計一百四十
    七萬四千七百五十元，應均係被告處理自己事務而直接取得之物，被告於收取時
    即取得該等金錢之所有權，而非為告訴人公司持有，揆諸前揭說明，被告要無易
    持有為不法所有之侵占犯行可言。本件顯屬民事糾葛，此外，復查無積極證據足
    資證明被告有何侵占犯行，尚難僅憑告訴人方面於偵查中所為之片面指訴，遽入
    人罪，被告犯罪不能證明，爰為無罪判決之諭知。
據上論斷，應依刑事訴訟法第三百零一條第一項，判決如主文。
本案經檢察官馬中琍到庭執行職務。
中      華      民      國      九十二      年    二    月    十    日
                                      臺灣板橋地方法院刑事第四庭
                                          法  官  王  復  生
右正本證明與原本無異。
如不服本判決，應於判決送達後十日內向本院提出上訴狀 (應附繕本) ，上訴於
臺灣高等法院。
                                    書記官  黃  美  雲
中      華      民      國      九十二      年    二    月  十三    日


司法院資訊處製作；財團法人民間司法改革基金會備份。
